臺灣高等法院民事判決　　　　　　　　 96年度再易字第158號
再審原告　　乙○○
　　　　　　甲○○
再審被告　　陽鼎實業股份有限公司
法定代理人　丙○○
上列當事人間返還借款事件，再審原告對於中華民國96年8月28
日本院95年度上易字第320號確定判決，提起再審之訴，本院判
決如下：
    主  文
再審之訴駁回。
再審訴訟費用由再審原告負擔。
    理  由
一、再審原告起訴，主張略以：本件再審被告對其備位之聲明，
    即依不當得利之規定請求返還借款一節，參照最高法院96年
    台上字第158號判決，應由再審被告證明其受有利益係無法
    律上之原因，倘再審被告未能舉證證明之，則再審原告就其
    抗辯事由即令不能舉證，或所舉證據尚有疵累，仍應駁回再
    審被告之請求。茲本件再審被告迄未就其受有利益係無法律
    上之原因舉證，何況再審原告業已舉證證明系爭款項係再審
    被告委託昱久公司開發斜流扇風機之模具而支付部分價金屬
    保證金性質。縱使，再審原告所舉證據尚有疵累，仍應駁回
    再審被告之請求。再審原告在前程序即為上述主張，惟前程
    序迄未論斷，就為何不採，也未敘述其理由。惟本件上開判
    決謂：「查陽鼎公司所交付予乙○○等2人之系爭款項，既
    非陽鼎公司所主張之借款，亦非乙○○等2人所抗辯之支付
    開發系爭模具之費用，此外，復無其他證據足資證明乙○○
    等2人受領系爭款項係具有何法律上之原因，是陽鼎公司據
    以主張乙○○等2人受領系爭款項係屬不當得利，而依民法
    第179條規定請求乙○○等2人返還，自屬有據」云云，將依
    法應由再審被告就「無法律上之原因」負責舉證，倒置為由
    再審原告負舉證責任，顯然違背上揭最高法院28年上字第
    1739號判例及民事訴訟法第277條之規定，也有大法官會議
    釋字第177號解釋消極的不適用法規（含判例）之違法。爰
    依民事訴訟法第496條第1項第1款規定，提起本件再審之訴
    等語。聲明求為判決：(一)原確定判決廢棄，駁回再審被告之
    訴。(二)再審及前審之訴訟費用由再審被告負擔。
二、按再審之訴顯無再審理由者，得不經言詞辯論，以判決駁回
    之，民事訴訟法第501條第2項定有明文。次按確定判決適用
    法規顯有錯誤者，得以再審之訴對之聲明不服，民事訴訟法
    第496條第1項第1款固定有明文，惟所謂「適用法規顯有錯
    誤」，係指確定判決所適用之法規顯然不合法律之規定或與
    司法院尚有效之大法官會議之解釋或最高法院尚有效之判例
    顯然違反者而言。又適用法規顯有錯誤，不包括認定事實錯
    誤、取捨證據失當及在學說上諸說併存致發生法律上見解歧
    異等情形在內。經查，本件兩造於原確定判決中，僅就再審
    原告陽鼎公司所主張系爭款項係乙○○等2人向其所為之借
    款，暨關於乙○○等2人所抗辯系爭款項係支付開發系爭模
    具之費用之情事，互為攻擊防禦；惟再審原告並未於前程序
    再審被告之備位之訴中，進一步針對再審被告所聲明不當得
    利中之無法律上原因加以爭執，而再審被告於前程序已就其
    將系爭款項交付再審原告，再審原告因而受有系爭款項之利
    益，致其受有損害之事實舉證證明，則依舉證法則，主張積
    極事實者，就其事實，應負舉證責任；反之，主張消極事實
    者，就其事實，毋庸舉證，而轉換由對造舉證其事實存在。
    是民法第179條之規定，於原告主張被告無法律上之原因而
    受利益，致其受有損害，原告已就被告受利益致其受損害之
    事實舉證，被告自應就其受利益之法律上原因為舉證（最高
    法院19年上字第385號、20年上字第709號及42年台上字第
    170號判例參照）。即無所謂再審被告應就無法律上原因之
    事實，負舉證責任之餘地。是再審原告執此主張原確定判決
    有違最高法院28年上字第1739號判例及民事訴訟法第277條
    之規定所揭示之舉證責任原則，即屬適用法規顯有錯誤云云
    ，於法自有未合。況且原確定判決依：「陽鼎公司所交付予
    乙○○等2人之系爭款項，既非陽鼎公司所主張之借款，亦
    非乙○○等2人所抗辯之支付開發系爭模具之費用，此外，
    復無其他證據足資證明乙○○等2人受領系爭款項係具有何
    法律上之原因，、、」，而認定再審被告陽鼎公司據以主張
    乙○○等2人受領系爭款項係屬不當得利，經核亦屬事實審
    法院認定事實之職權行使，縱有認定錯誤，亦非適用法規顯
    有錯誤。
三、綜上所述，再審原告主張再審被告於原確定判決未就「無法
    律上原因」舉證，原確定判決違背上揭最高法院判例及民事
    訴訟法第277條之規定，顯有適用法規顯有錯誤云云，除無
    再審原告所指稱舉證責任分配錯誤之情狀外，經核亦屬事實
    審法院認定事實之職權行使，非適用法規顯有錯誤，再審原
    告主張原確定判決適用法規顯有錯誤，並據以提起本件再審
    之訴，為顯無再審理由，應不經言詞辯論，予以駁回。
四、據上論結，本件再審之訴為顯無再審理由，依民事訴訟法第
    501條第2項、第78條判決如主文。
中　　華　　民　　國　　96　　年　　10　　月　　30　　日
                  民事第三庭
                        審判長法　官  林敬修
　　　　　　　　　　　  　　　法　官  藍文祥
　　　　　　　　　        　　法　官  黃騰耀
正本係照原本作成。
不得上訴。
中　　華　　民　　國　　96　　年　　10　　月　　30　　日
　　　　　　　　　　　　　　　書記官  林麗觀
